【裁判字號】    97,訴,495
【裁判日期】    980519
【裁判案由】    分割共有物
【裁判全文】
臺灣嘉義地方法院民事判決               97年度訴字第495號
原      告  己○○
被      告  庚○○
            辛○○
            戊○○
            甲○○
            壬○○○
                        樓
            丁○○
                        號6樓.
            丙○○
                        號
兼 上四 人
共      同
訴訟代理人  乙○○
                        1號
上列當事人間分割共有物事件，本院於民國98年5月12日言詞辯
論終結，判決如下：
    主  文
被告戊○○、甲○○、壬○○○、丁○○、丙○○、乙○○應就
陳木火所遺坐落嘉義縣水上鄉○○○段二四七之一地號土地所有
權應有部分一四八四分之三九三辦理繼承登記。
兩造共有坐落嘉義縣水上鄉○○○段二四七之一地號土地，地目
建，面積一二五二平方公尺，分割如附圖二甲案所示：Α部分、
面積二九四平方公尺，分歸被告辛○○取得；Ｂ部分、面積三一
三平方公尺，分歸原告取得；Ｃ部分、面積三三二平方公尺，分
歸被告戊○○、甲○○、壬○○○、丁○○、丙○○、乙○○取
得，並保持公同共有；Ｄ部分、面積三一三平方公尺，分歸被告
庚○○取得。
訴訟費用由兩造按附表所示比例負擔。
    事實及理由
壹、程序方面：
一、被告戊○○經合法通知，未於言詞辯論期日到場，核無民事
    訴訟法第386條各款所列情形，爰依原告之聲請，由其一造
    辯論而為判決。
二、按訴訟送達後，原告不得將原訴變更或追加他訴，但不甚礙
    被告之防禦及訴訟終結者，不在此限，民事訴訟法第255條
    第1項第7款，定有明文。本件原告起訴時請求分割嘉義縣水
    上鄉○○○段247之1地號土地（以下稱「系爭土地」），復
    於98年4月23日具狀追加訴外人陳木火之繼承人即被告戊○○、甲○○、壬○○○、丁○○、丙○○、乙○○（以下稱
    「被告乙○○等6人」）應就系爭土地辦理繼承登記，揆諸
    前揭規定，尚無不合，應予准許。
貳、實體方面：
一、原告起訴主張：
(一)、嘉義縣水上鄉○○○段247之1地號土地，地目建，面積1252
    平方公尺為兩造所共有，應有部分如附表所示，並無法令規
    定或契約約定，不得分割之情形，基於土地經濟有效利用，
    實有分割之必要，因全體共有人無法就分割方法達成協議，
    乃依法訴請裁判分割。
(二)、又系爭土地目前建有房屋，請儘可能依房屋現況之位置分割
    如附圖二甲案所示，使兩造平均分得東側（起訴狀誤載為「
    西側」）臨公路部分，並保持土地之方正，以利將來開發使
    用（原告於98 年4月16日具狀另提附圖四所示丙案，係以保
    留陳木火建物為目的，並考量共有人間之和諧，乃同意退讓
    之方案，陳木火之繼承人即被告乙○○等人既不同意，則撤
    回該方案之主張，仍請求依甲案分割）。爰依民法第823條
    第1項前段，提起本件訴訟。
(三)、對被告乙○○等人所提方案（乙案或丁案）表示意見如下：
    系爭土地東側臨路，故東側土地經濟價值較高，倘依原告主
    張之甲案分割，對兩造而言均較為公平，反觀被告乙○○所
    主張之方案，將較有價值之東側土地分歸其等所有，造成原
    告、被告庚○○分得臨路部分土地較少，甚為不公。原告與
    被告辛○○分得之土地間，依雙方意願，根本沒有留設通道
    之必要；另條私設通道則未銜接東側公路，原告Ｅ部分建物
    進出不便；至祠堂部分，因屋齡老舊維修不易，無另行分割
    一處之必要，且系爭土地未改建，仍可保留祖先祠堂使用。
(四)、被告乙○○等6人尚未就其被繼承人陳木火所有，系爭土地
    應有部分1484分之393辦理繼承登記，另請求其等辦理繼承
    登記。
二、被告辛○○、庚○○均以：同意分割系爭土地，被告庚○○
    願意犧牲附圖一所示Ｉ部分建物，但請求保留Ｊ部分鋼筋混
    泥土造樓房，被告辛○○則請求按使用現況分割，並保留Ａ
    部分建物，並均同意依原告所主張附圖二所示甲案分割，不
    同意被告乙○○主張之方案等語。
三、被告甲○○、壬○○○、丁○○、丙○○、乙○○則抗辯以
    ：
(一)、系爭土地前為嘉義縣水上鄉○○○段247地號土地之一部分
    ，原告、被告辛○○、被告庚○○、訴外人陳木火（即被告
    乙○○等6人之被繼承人）與訴外人陳德杉等5人，曾依本院
    69年訴字第103號和解筆錄達成分割協議，由原告、被告辛○○、被告庚○○、訴外人陳木火就系爭土地保持共有，南
    側土地則分歸大房陳德杉取得，並規劃通路使用，依上開和
    解筆錄所示，系爭土地不僅東側臨路，西南側亦留有供通行
    之私設道路，且當時雙方和解內容為地上建物不可損害。
(二)、多年來原告與被告庚○○兄弟2人使用系爭土地之面積，超
    出本身持分面積甚多，然地價稅卻是按持分面積繳納，有失
    公平，應將其等少繳納地價稅差額，判歸陳火木繼承人。又
    原告於系爭土地上建物面積252平方公尺，訴外人陳木火建
    物面積僅192平方公尺，原告不當得利60平方公尺，且原告
    於民國49年結婚後使用房舍迄今數十年，從未關心地價稅，
    顯不合理。
(三)、依附圖一現況圖所示，原告興建Ｄ部分建物，刻意將建築線
    歪斜，迫使Ａ、Ｂ部分成為畸形地，無法興建房屋，只有堆
    放農作物，原告及被告庚○○也強放農作物於該處，後因被
    告辛○○（其夫陳清文，已歿，為被告乙○○之堂兄）無處
    居住，向陳木火購買Ａ、Ｂ部分土地，乃將系爭土地應有部
    分於54年間過戶登記給辛○○。原告又在Ｅ部分建築房舍，
    擴大其建物面積，迫使訴外人陳木火Ｆ部分房舍臨馬路水溝
    ，且建物呈現不規則狀，Ｆ部分成為大畸形地。又原告Ｄ、
    Ｅ部分建物及被告庚○○Ｉ部分建物室內全無修繕或增建，
    且屋齡最久，被告庚○○Ｊ部分混泥土造樓房則已構成違章
    建築，又利用247之4地號共有土地連接馬路。若依原告所主
    張之甲案分割，將造成被告乙○○等6人所繼承陳木火所有
    房屋損失6間，有違社會經濟，非適宜之方案。
(四)、系爭土地於民國83年以前，馬路東面是山崖，底下是溪流，
    與現有馬路落差20公尺以上，為庄內居民任意傾倒垃圾之處
    ，環境髒亂，民國84年以後才回填土方，本院69年訴字第
    103號分割共有物案件，當時原告、被告庚○○、被告辛○○不同意分割仍保持共有，是否因為馬路東面是山崖，不得
    而知。如今該處回填土方，才基於個人私利，提出不合理之
    分割方案，被告乙○○等無法接受。
(五)、原告提出附圖四所示丙案，用一般色筆把複丈成果圖地籍線
    及使用現況圖塗銷3分之2，被告乙○○根本看不懂建物損失
    是否降到最低，被告乙○○等不能同意。
(六)、主張分割如附圖五丁案所示（原主張如附圖三乙案所示分割
    ，後又主張丁案）。理由如下：
１、附圖一現況圖所示陳木火遺留之Ｆ、Ｈ部分房屋，曾於85年
    間修繕、屋頂換新水泥瓦製品、屋樑防熱板換新檜木品、增
    設衛浴設備等，且舊有木造房屋為檜木製，耐用耐震，有相
    當之經濟價值。
２、被告甲○○、壬○○○、丁○○、乙○○等4人身無財產，
    壬○○○，現年66歲，智障且骨骼退化嚴重，因不適合住公
    寓，預備回系爭土地居住，被告甲○○戶籍在「嘉義縣水上
    鄉中庄村15鄰中庄18號」即系爭土地上，其經營小生意，時
    常往返新營、嘉義縣市，會返家居住，被告乙○○兄妹，也
    常返回該處巡視父母所留珍藏物品，並住宿數日，被告乙○○等人並非未使用土地上建物，故建物有保留之必要，不宜
    拆除。
３、系爭土地西南側（附圖五丁案所示紫色部分）為陳府歷代祖
    先共有祠堂，建物是祖父陳批於日據時期購置，屋齡90年以
    上，應留給後代子孫慎終追遠。
４、丁案於系爭土地上開闢2條私設巷道，延伸至兩造界址線，
    利於通行。
５、依丁案分割被告乙○○等僅損失現況圖Ｆ部分（北側）小區
    塊與原告臨界線之建物，被告庚○○之建物則無損失。
四、被告戊○○未於言詞辯論期日到場，亦未提出書狀作何說明
    或陳述。
五、本院之判斷：
(一)、按各共有人，得隨時請求分割共有物。但因物之使用目的不
    能分割或契約訂有不分割之期限者，不在此限。共有物之分
    割，依共有人協議之方法行之。分割之方法，不能協議決定
    者，法院得因任何共有人之聲請，命以原物分配於各共有人
    ，民法第823條第1項、第824條第1、2項分別定有明文。本
    件原告主張系爭土地為兩造所共有，各共有人應有部分如附
    表所示等情，有原告所提系爭土地之土地登記謄本足憑。又
    系爭土地前為嘉義縣水上鄉○○○段247地號土地之一部分
    ，曾依本院69年訴字第103號和解筆錄達成分割協議，由原
    告、被告辛○○、被告庚○○、訴外人陳木火就系爭土地保
    持共有，南側土地則分歸大房陳德杉取得，並規劃通路使用
    乙節，有上開和解筆錄在卷可參，該案和解時原告、被告辛○○、被告庚○○、訴外人陳木火雖就系爭土地保持共有，
    但並未訂有不分割之協議，亦無因物之使用目的上不能分割
    之情形，兩造復無法就分割方法達成協議，則原告依民法第
    823條第1項、第824條第2項規定，訴請裁判分割系爭土地，
    洵屬有據。
(二)、次按因繼承、強制執行、公用徵收或法院之判決，於登記前
    已取得不動產物權者，非經登記，不得處分其物權，民法第
    759 條定有明文。故不動產之共有人中有人死亡時，於其繼
    承人未為繼承登記以前，固不得分割該共有之不動產。但若
    於分割共有物之訴訟中，請求該繼承人辦理繼承登記，並合
    併對該繼承人及其餘共有人為分割共有物之請求，則向為實
    務所允許（最高法院69年臺上字第1012號判例要旨參照）。
    經查，上開土地登記共有人陳木火於88年12月3日死亡，乙○○等6人為其繼承人，均未辦理繼承登記，是原告請求乙○○等6人應就陳木火所有系爭土地應有部分1484分之393
    辦理繼承登記，亦屬有據。
(三)、又再按分割之方法，不能協議決定者，法院得因任何共有人
    之聲請，以原物分配於各共有人，或變賣共有物，以價金分
    配於各共有人。民法第824條第2項定有明文。另分割方法，
    法院除可自由裁量，亦應參酌當事人之聲明、共有物之性質
    、使用現況、價格、經濟效用及全體共有人之利益等因素，
    而為適當之分配，要以維持全體共有人之公平為標準。經查
    ：
１、系爭土地位於嘉義縣水上鄉中庄村，東臨約5、6米寬既成道
    路，西南側同段247之4地號土地，依本院69年訴字第103號
    和解筆錄，開闢約2米寬柏油路使用，土地西側並無通路，
    土地上現有建物，坐落位置、面積、材質詳如附圖一（現況
    圖，即97年11月3日複丈成果圖）所示等情，業據本院履勘
    現場查明，製有勘驗筆錄在卷可稽，並囑託嘉義縣水上地政
    事務所測量明確。
２、本院審酌依原告及被告庚○○、辛○○所主張如附圖二所示
    甲案分割，已盡可能符合建物現狀，分割後可保留被告庚○○所有Ｊ部分建物、被告乙○○等6人所有Ｈ部分建物、被
    告辛○○所有Ａ部分建物。且原告表示其所有Ｄ、Ｅ部分建
    物，被告庚○○表示其所有Ｉ部分建物，為使分割後土地方
    正，無庸予以保留。是依甲案分割後，縱有需拆除部分建物
    之情形，仍未違反其等之意願。甲案編號Ａ至Ｄ部分土地均
    鄰東側既成道路，便於通行，且臨路寬度平均，各共有人分
    得土地價值相等，且各筆土地地形方正完整，可達到最大經
    濟效益，並兼顧多數共有人之占有使用現狀及意願等一切情
    狀。本院認甲案最符合系爭土地分割之整體效益及共有人全
    體之利益，應可採取。
３、至原告主張之附圖四所示丙案，雖可使被告乙○○等6人所
    繼承之Ｈ、Ｆ部分建物均予以保留，然將被告乙○○等6人
    應分得之土地割列為2筆，有礙將來開發利用。且該案額外
    開設Ｆ部分道路保持共有，然因兩造分得之土地均臨東側既
    成道路，通行上並無困難，無另闢道路之必要。況原告主張
    丙案，係以被告乙○○等人同意依該案分割為前提，被告乙○○既已表明不願按丙案分割，原告亦撤回此案，故丙案已
    非符合最多數共有人意願之方案，附此敘明。
４、被告乙○○等主張依丁案分割，並不可採，理由如下：
(1)、丁案分割之結果，原告所有Ｄ部分建物、被告辛○○所有Ａ
    部分建物、被告庚○○所有Ｉ部分建物、被告乙○○等6人
    所有Ｆ部分建物均需部分拆除，實非保留最多建物之方案。
(2)、該案將使被告庚○○分得之土地割列為2筆，不利於將來整
    體開發使用。
(3)、系爭土地分割後兩造分得之土地均臨土地東側道路，並無通
    行上之困難，豈有再開闢2筆私設巷道保持共有，造成各共
    有人實際分得面積相對減少之必要？
(4)、依丁案分割僅被告乙○○等6人分得之土地大範圍臨東側道
    路，原告與被告庚○○分得土地臨路寬度短小，經濟價值有
    顯著之差異，並不公平。
(5)、本院69年訴字第103號和解筆錄並無兩造建物不可損害之約
    定，況丁案亦非未損及兩造建物之方案。
(6)、末按，法院裁判分割共有土地時，除因該土地內部之使用目
    的不能分割，或部分共有人仍願維持共有關係，就該部分土
    地不予分割或准該部分共有人成立新共有關係外，應將土地
    分配於各共有人單獨所有（最高法院69 年臺上字第1831號
    判例要旨參照）。被告乙○○主張丁案祠堂部分應保持共有
    云云，原告及其餘被告均不同意，本院自無在分割共有土地
    時，成立新共有關係之理。
(四)、被告乙○○等抗辯原告及被告庚○○建物面積超過其持分面
    積，地價稅卻僅按持分面積繳納云云。實則，原告及被告庚○○按其應有部分應分配之面積均為313平方公尺，其等所
    有建物面積分別為252平方公尺（現況圖Ｄ部分156平方公尺
    、Ｅ部分96平方公尺）、134平方公尺（現況圖Ｉ部分面積
    92平方公尺、Ｊ部分面積42平方公尺），並無超過其應有部
    分之情形，附此敘明。
(五)、綜上，原告以兩造無法協議分割，本於民法第823條第1項前
    段之規定提起本訴，訴請被告乙○○等6人為繼承登記、裁
    判分割，為有理由，應予准許。又本院審酌系爭土地之使用
    現狀、整體利用之效益、將來開發之可能性、共有人之利益
    、兩造分割方案之優劣、兩造之意願等情，認以附圖二所示
    甲案分割系爭土地，應屬可採，爰諭知如主文第1項、第2項
    所示。
參、末按因共有物分割、經界或其他性質上類似之事件涉訟，由
    敗訴當事人負擔訴訟費用顯失公平者，法院得酌量情形，命
    勝訴之當事人負擔其一部，民事訴訟法第80條之1定有明文
    。又分割共有物之訴，係合兩造之必要共同訴訟，原、被告
    之間本可互換地位，本件原告起訴雖於法有據，但被告之應
    訴實因訴訟性質所不得不然，故所為抗辯自為伸張或防衛權
    利所必要，是以本院認本件之訴訟費用應由兩造按其應有部
    分之比例分擔，較為公允，爰諭知如主文第3項所示。
肆、據上論結，本件原告之訴為有理由，依民事訴訟法第385條
    第1項前段、第80條之1、第85條第1項、第85條第2項，判決
    如主文。
中    華    民    國    98    年    5    月    19   日
                  民二庭法  官  洪嘉蘭
以上正本係照原本作成
如對本判決上訴須於判決送達後20日內向本院提出上訴狀
中    華    民    國    97    年    5    月    19   日
                        書記官  陳昭煌
附表：
┌─────┬─────────┬─────────┐
│ 姓   名  │應有部分          │應負擔訴訟費用比例│
├─────┼─────────┼─────────┤
│己○○    │4分之1            │4分之1            │
├─────┼─────────┼─────────┤
│庚○○    │4分之1            │4分之1            │
├─────┼─────────┼─────────┤
│陳木火    │公同共有1484分之  │連帶負擔1484分之  │
│（繼承人陳│393               │393               │
│國河、陳州│                  │                  │
│成、楊陳金│                  │                  │
│玉、丁○○│                  │                  │
│、丙○○、│                  │                  │
│乙○○）  │                  │                  │
├─────┼─────────┼─────────┤
│辛○○    │1484分之349       │1484分之349       │
└─────┴─────────┴─────────┘


司法院資訊處製作；財團法人民間司法改革基金會備份。
